Inventaris van de archieven van het Ministerie van Binnenlandse Zaken, betreffende de Erediensten, 1805-1813
Nationaal Archief, Den Haag
Departement van Erediensten
Erediensten, 1805-1813
M24500
21.20 meter; 145 inventarisnummers.
Een aantal stukken van dit archief is in een slechte materiële staat, wat tot gevolg heeft dat het niet aangevraagd kan worden. Een opgave van de desbetreffende inventarisnummers op deze plaats is nagelaten, aangezien de materiële staat en de bijbehorende raadpleegmogelijkheden niet een permanente situatie vormen (restauratie, verfilming, etc.). Bij het aanvragen met de terminal krijgt u een mededeling ter zake.
Nationaal Archief, Den Haag
Ministerie van Eredienst 1805-1810 (1813)
Secretariaat en ministerie van Binnenlandse Zaken, bureau van Eredienst 1805-1808.
Ministerie van Eredienst 1808-1809.
Ministerie van Eredienst en Binnenlandse Zaken, 1e divisie Erediensten 1810.
Ministerie van Binnenlandse Zaken, 1e divisie Erediensten 1810.
Chef van de divisie Erediensten J. D. Janssen 1806-1813
Het archief bevat stukken van de secretaris van Staat (1805-1806), de minister van Binnenlandse Zaken (1806-1808), de minister van de Eredienst (1808-1809), de minister van Eredienst en Binnenlandse Zaken (1809), evenals van de intendant van Binnenlandse Zaken in de Hollandse departementen (1811-1813). Het merendeel bestaat uit ingekomen en (kopiën van) uitgaande stukken, handelingen van vergaderingen. Ook aanwezig is een chronologisch register van correspondentie van de 1e secretaris van het kabinet van de koning en een lijst van de particuliere briefwisseling van J. D. Janssen (1806). Het resterende deel bestaat uit bureauregisters, staten, tabellen, etc. betreffende lidmaten van de verschillende kerkgenootschappen in het land, goederen, fondsen, betalingen en dergelijke.
Archiefvorming
Geschiedenis van de archiefvormer
a. Departementen.
Ingevolge art. 48 der Staatsregeling van 1805 werd bij staatsbesluit d.d. 30 april 1805, nr. 20, de Raad van Binnenlandse Zaken gelast op 1 mei daaraanvolgend af te treden en mr. Hendrik van Stralen Jz. benoemd tot secretaris van Staat voor de Binnenlandse Zaken, die op 2 mei daaropvolgend deze functie aanvaardde.
Art. 20 zijner instructie (staatsbesluit d.d. 7 juni 1805, nr. 95) luidt:
'Ten aanzien der policie in Kerkelijke Zaken, zorgt hij bovenal, dat door de Departementale besturen aan alle bestaande kerkgenootschappen binnen dit Gemeenebest gelijke bescherming verleend worde, en dat zij zelve worden gehandhaafd bij de ongestoorde oefening hunner kerkelijke instellingen, overeenkomstig hetgeen deswegens bij de staatsregeling zelve, of dien tengevolge bij nader te maken wetten en bepalingen is, of zal worden vastgesteld.'
Art. 27 van de Constitutie voor het Koninkrijk Holland van 1806 stelde vast, dat het generale bestuur van het Koninkrijk gebracht zou worden onder het onmiddellijk toezicht van ministers van Staat, door de koning te benoemen, die hun getal en werkzaamheden bepaalde.
Krachtens dat artikel werd bij decreet van 4 juli 1806, nr. 8, tot minister van Binnenlandse Zaken benoemd mr. J.H. Mollerus, met de bepaling, dat onder zijn ministerie zal begrepen zijn en daaraan verbonden blijven de Directie voor de Openbare Eredienst, die, volgens het Koninklijk Besluit van 25 juni 1806, nr. 10, zou gebracht worden onder beheer van een te benoemen directeur-generaal van Justitie en Politie. Dit Koninklijk Besluit is bij dat van 4 juli 1806, nr. 8, gewijzigd in die zin, dat de Directie van de Openbare Eredienst niet werd opgedragen aan de directeur-generaal over de zaken rakende het justitiewezen en de politie, maar zou begrepen zijn en verbonden blijven aan het Ministerie van Binnenlandse Zaken.
Als adviseur over alle kerkelijke zaken aan het ministerie fungeerde de hoofdcommies Jacobus Didericius Janssen.
Aldus bleef het Ministerie van Binnenlandse Zaken bestaan tot bij Koninklijk Besluit d.d. 11 mei 1808, nr. 4, werd bepaald: 'Art. 1. Er zal een Ministerie van den Openbaren Eeredienst zijn belast met al hetgeen den Eeredienst betreft van de onderscheidene godsdienstige gezindheden in het Rijk zonder eenige uitzondering.'
Deze minister werd belast met het inwinnen van nauwkeurige berichten omtrent de toenmalige toestand der onderscheiden Erediensten, die in het Rijk werden beleden.
Hij moest zorg dragen, dat zij, die dezelve beleden, zich nauwkeurig gedroegen naar hetgeen door de constitutie en de wetten is voorgeschreven, hij had het oppertoezicht over alle erediensten en over de handhaving der kerkelijke tucht, moest kennis nemen van alle geschillen, die eventueel mochten ontstaan, verder de koning alle schikkingen voordragen, die vereist werden om aan allen een gelijke bescherming te verzekeren; waken, dat het gepredikte diende tot bevordering der braafheid en tot vermeerdering van het welzijn van de maatschappij, en was in het algemeen belast met al wat betrekking heeft tot de zaken van de godsdienst en de betalingen, des wegens te doen.
Tot minister van de Eredienst werd bij Koninklijk Besluit d.d. 15 mei 1808, nr. 2, de heer Mollerus benoemd, die echter bij provisie ook met de portefeuille van Binnenlandse Zaken belast bleef.
De organisatie van de bureaus werd geregeld bij Koninklijk Besluit d.d. 25 juni 1808, nr. 23, als volgt:
Generaal Secretariaat, bestaande uit drie bureaus
Eerste divisie, belast met de Christelijke Eredienst van alle gezindten, bestaande uit twee bureaus
Tweede divisie, belast met de werkzaamheden betreffende de Joodse Eredienst, bestaande uit één bureau.
Het eerste bureau van het generaal-secretariaat was belast met: registratie der wetten, decisies en alle andere brieven en stukken, bij het ministerie inkomende, analyse van dezelve, zoveel nodig; dezelve renvooi naar de verschillende divisies en bureaus; bezorging der expeditie; geven van informatie; maken van indices; bewaring van charters en papieren.
Het tweede bureau met: liquidatie, rekening, boekhouden, ordonnanceren.
Het derde bureau met: bezorgen van alle betalingen, welke voor de openbare Eredienst moeten worden gedaan.
Het eerste bureau van de eerste divisie met:
staat van de openbare Eredienst der differente christelijke gezindheden; talrijkheid en toestand der respectieve gemeenten; personeel der geestelijkheid en kerkelijke bestuurders en bedienden; voordracht van personeel; staat der kerken; pastorieën, geestelijke gestichten, pastorie- en kerkelijke goederen; verzameling van opgaven omtrent alles, wat tot de kerkelijke statistiek behoort, en het formeren en in orde houden van de tabellen, daartoe betrekkelijk.
Het tweede bureau van de eerste divisie met:
de schikkingen, welke ten aanzien van de eredienst der onderscheiden christelijke gezindheden behoren genomen te worden, bijzonder omtrent de wijze van benoeming en bezoldiging der geestelijken; verdere maatregelen van generale politie; algemeen toezicht op hetgeen de kerkelijke tucht betreft; kennisneming van alle geschillen, die tussen de gezindheden onderling of tussen de belijders van dezelfde godsdienst mochten bestaan.
De tweede divisie met: zaken betreffende de Joodse Eredienst.
Met de leiding werden belast:
Secretaris-generaal: G. Vogelvanger.
Chef Eerste Divisie: J.D. Janssen.
Chef Eerste Bureau, Eerste Divisie: I.I. Schneither.
Chef Tweede Bureau, Eerste Divisie: P. Andriessen Chzn.
Chef Tweede Divisie: mr. C. Asser.
Het Ministerie van Eredienst werd bij Koninklijk Besluit d.d. 22 mei 1809, nr. 6, weder verenigd met dat van Binnenlandse Zaken, terwijl van dat ministerie Waterstaat werd afgescheiden en tot een afzonderlijk departement verheven. Bij Koninklijk Besluit d.d. 27 mei daaraanvolgend, nr. 1, werd baron Van de Capelle aangesteld tot minister van Eredienst en van Binnenlandse Zaken, die op 29 mei de portefeuille van de heer Mollerus overnam.
Op 30 juni 1809, nr. 20, regelde de minister voorlopig de nieuwe organisatie, Eredienst werd de Eerste Divisie van het Ministerie van Eredienst en Binnenlandse Zaken met als chef de gewezen secretaris-generaal Vogelvanger. Een nadere definitieve organisatie van het gehele ministerie werd vastgesteld bij Koninklijk Besluit d.d. 12 oktober 1809, nr. 10.
Het gecombineerde Ministerie van Eredienst en Binnenlandse Zaken werd, te rekenen van 1 januari 1810 af, onder de naam van Ministerie van Binnenlandse Zaken voortgezet. Ook bij deze regeling bleef Eredienst de Eerste Divisie vormen, bestaande uit twee bureaus. De werkzaamheden waren van
het Eerste Bureau: staat der kerkgenootschappen en dezelve bestuurders, leraren, kerken, goederen en fondsen.
het Tweede Bureau: inwendig bestuur der kerkgenootschappen, dezelve bescherming, instandhouding, leer en tucht.
Tengevolge van deze organisatie werden de secretaris-generaal Vogelvanger en de chef van de Tweede Divisie, mr. Asser, ontslagen en werd J.D. Janssen tot chef van de Eerste Divisie benoemd.
Bij decreet van 18 oktober 1810 werden de Hollandse departementen, waaronder ook Oost-Friesland, bij Frankrijk ingelijfd en daarvoor een algemeen reglement vastgesteld, waarbij de Katholieke en Protestantse Kerkgenootschappen werden gehandhaafd, zoals die destijds bestonden (art. 206).
Omtrent de organisatie van de Eredienst gedurende de inlijving bij Frankrijk geeft J.D. Janssen, chef van Divisie een zeer nauwkeurige beschrijving in de verzameling van reglementen enz. (inv.nr. 143), waarin hij ter toelichting telkens verwijst naar de in dat deel verzamelde kerkelijke stukken over 1810-1813. De voor de organisatie belangrijke gedeelten laat ik hieronder volgen:
Uit het decreet van 18 oktober 1810, bepalende de wijze, waarop de Hollandse departementen met Frankrijk verenigd en, tot voorbereiding der invoering van het Franse systeem, provisioneel zouden bestuurd worden, scheen het, dat de te benoemen intendant van Financiën, ook tevens intendant van Binnenlandse Zaken zou moeten zijn, doch op 18 november daaraanvolgend beval Napoleon de creatie van een afzonderlijke Intendance van Binnenlandse Zaken. Deze intendant moest als het ware de vertegenwoordiger zijn van de minister van Binnenlandse Zaken te Parijs. Tot deze post werd benoemd baron d'Alphonse, die 1 januari 1811 in functie trad.
Door de pogingen van de oud-minister Van de Capelle gelukte het bij de aanvang - daar baron d'Alphonse slechts één Fransman (zijn secretaris Fournier) had medegebracht - een groot aantal der geëmployeerden van het Hollandse ministerie te doen plaatsen, ofschoon op zeer verminderde traktementen, maar een maand later werden de meesten afgedankt, zodat behalve enige mindere geëmployeerden, alleen overbleef de chef van Divisie Janssen (die de intendant diende als adviseur voor al hetgeen, waarin de kennis van Holland en het Hollands vereist werd) en één chef de Bureau, Schneither, die werkzaam was onder de secretaris Fournier.
Nadat het lot van Holland door het decreet der reünie van de zogenaamde Hollandse departementen (waaronder ook Oost-Friesland behoorde) beslist was, vertrok een Staatscommissie naar Parijs. Elk departement van Bestuur trachtte van deze gelegenheid gebruik te maken om de meest dragelijke voorwaarden van de overheerser te verkrijgen. De minister Van de Capelle gaf een door Janssen ter aanbeveling der belangen van de Eredienst opgestelde memorie aan die commissie over. Dezelve moest dienen, ten eerste om de Fransen, ten dezen geheel vreemdelingen, met onze kerkelijke aangelegenheden enigszins bekend te maken; ten tweede om zo mogelijk de toepassing der Franse organisatie te voorkomen en een voor Holland meer geschikte te verkrijgen; ten derde om een afzonderlijke, in Holland gevestigde Directie van de Eredienst te behouden of voldoende invloed bij het ministerie te Parijs te verkrijgen; ten vierde om de financiële belangen der predikanten (als traktementen, kindergeld, pensioenen enz.) te verzekeren. Doch deze memorie bleef zo goed als ongebruikt, omdat de toenmalige minister van Eredienst Bigot de Préameneu zich weinig aan de zaak liet gelegen liggen en het zelfs niet de moeite waard achtte met de Hollandse afgevaardigden te spreken.
Hij vroeg echter hierna aan 's Keizers Stadhouder in Holland, de prins aartsthesaurier hertog van Plaisance (Lebrun) om hem een met de zaken van de Eredienst bekende geëmployeerde uit Holland te zenden. Men stelde de prins dus een nota ter hand over de samenstelling van de Divisie van Eredienst, echter met bijvoeging, dat zonder zeer gunstige voorwaarden de chef en de geëmployeerden geen zin hadden in de reis naar Parijs; en de voorwaarden, die hij kon verzekeren, bleken zo ongunstig te zijn, dat Lebrun, niemand anders kunnende verkrijgen, naar de minister een commies uit zijn kabinet zond, die van de Eredienst niets wist, en die men dus door het in haast verzamelen van 'eenige renseignementen trachtte in te spannen'.
Gedurende het jaar 1811 bleef men dan in deze staat van volkomen onzekerheid. De gouverneur-generaal, schoon goede woorden gevende, had geen macht om meer te doen en de intendant van Binnenlandse Zaken baron d'Alphonse, die met 1 januari het gesupprimeerde Ministerie van Binnenlandse Zaken overnam, verklaarde dadelijk bij zijn aankomst, dat de erediensten niet tot zijn attributen behoorde. De minister Bigot te Parijs correspondeerde onmiddellijk met de prefecten, deed vragen op vragen en daarbij bleef het.
Janssen, als chef van divisie bij d'Alphonse geplaatst en ook met de hertog van Plaisance meer bekend geworden, drong op afdoening aan.
Een decreet van 29 oktober 1811 scheen dan ook die afdoening te verzekeren en tengevolge daarvan moet ook toen de gouverneur-generaal eindelijk last ontvangen hebben zich de zaken van de eredienst aan te trekken. In november en december 1811 was hij druk er mee bezig, confereerde, correspondeerde, vroeg opgaven van het personeel etc. Later zond hij aan d'Alphonse de bij hem ontvangen stukken, waartoe behoorden een verzameling uit de archieven van Binnenlandse Zaken en een opgave van het personeel voor de protestantse erediensten van Janssen enz.
Het Keizerlijk Decreet van 24 januari 1812 bracht eindelijk de zaak aan de gang. Er werd een commissie benoemd om de verschillende erediensten in Holland op de Franse voet te organiseren, die werkzaam zou zijn onder voorzitterschap van baron d'Alphonse. De benoemde leden waren voor de roomsen, Cramer, aartspriester te Amsterdam, en Van Os, vicaris-generaal der Jansenisten te Utrecht, voor de hervormden de oud-minister Mollerus, professor Te Water, de Franse predikant Delprat en de remonstrantse predikant Stuart, voor de luthersen de Amsterdamse predikant Ebersbach en eindelijk voor de doopsgezinden professor Koopmans. Deze vormden dan eigenlijk vier afzonderlijke commissies, die hun gedachten moesten mededelen aan d'Alphonse, zodanig, dat deze daarvan overnam hetgeen hij goedvond en dus eigenlijk de enige rapporteur aan de keizer was.
De vereniging der Jansenisten met de roomsen en de remonstranten met de hervormden werd er bij verondersteld, zowel als die der herstelde en der oud evangelisch-luthersen.
Het stond stellig vast, dat de organisatie naar de Franse beginselen moest geregeld worden, dus moest het eerste werk zijn de circumscriptie (zoals men het noemde) der kerken, of dezelve verdeling, naar de aard der erediensten in grotere en kleinere ressorten, maar dat kon men van de singulier gecomponeerde commissie niet verwachten. Door de aan d'Alphonse verstrekte opdracht was nu de eredienst intussen weer een object van Binnenlandse Zaken geworden en daardoor kwam van zelf dat werk weer in handen van Janssen.
Ten gevolge der deliberaties en werkzaamheden dier commissies werd in augustus 1812 het grote rapport van d'Alphonse aan de minister van Erediensten gezonden, houdende zeer nauwkeurig en uitgewerkt ontwikkeld het tafereel van de staat der kerkgenootschappen in de Hollandse departementen, en de voordracht der organisatie en de financiële bepalingen. Het was woordelijk door hem zelf gesteld of liever gedicteerd, zoals hij gewoon was alle belangrijke zaken, na vooraf bekomen renseignementen zelf te bewerken. Men ziet uit zijn rapport, dat het gelukt was hem in de meeste punten tot het aannemen der gedane voorstellen te bewegen, zodat, indien al zijn proposities te Parijs waren aangenomen, de organisatie, al was zij dan een Franse, toch vrij goed voor ons zou zijn uitgevallen.
In weerwil van de onzekere toestand na de Russische veldtocht begon in 1813 een correspondentie over zekere punten van de geprojecteerde organisatie over de circumscriptie der consistoriale kerken, en de financiën met de minister van Eredienst en de directeur-generaal der comptabiliteit te Parijs.
Eindelijk blijkt, dat de chef van de divisie der niet-Katholieke Erediensten te Parijs, Darboud, bestemd was om de nieuwe organisatie in Holland in te voeren en dat dus alle aangewende pogingen, om die invoering aan Hollandse handen te doen toevertrouwen, vergeefs waren geweest.
Aan al deze plannen is ten slotte door de omwenteling geen uitvoering gegeven. Wel hebben zij de kennis vermeerderd, voor de voorbereiding van een goede echt-Hollandse organisatie benodigd.
Bij de omwenteling was d'Alphonse de laatste der hoge Franse ambtenaren, die op 16 november 1813 vertrok, de archieven en bureaus aan de zorg van Janssen overlatende.
Op 25 november daaraanvolgend nodigden de commissarissen-generaal van het Algemeen Bestuur, Kemper en Scholten te Amsterdam aangekomen, Janssen uit zich ter assistentie van dat bestuur naar Den Haag te begeven, zoals hij dadelijk deed, de zorg voor de archieven aan de Chef de Bureau Schneither overlatende.
b. Hoofdcommies, chef van de divisie Eredienst
Bij de organisatie van het bureau van de raad van Binnenlandse Zaken volgens het besluit van het staatsbewind d.d. 9 maart 1804, nr. 4, was Jacobus Didericus Janssen belast met het gewone werk van commies-notulist, doch van de oprichting van het ministerie af stond hij de minister bij als 'examinateur en rapporteur van alle zoodanige zaken, als niet behooren tot eenig vak van een specialen commissaris-adviseur' en was hem in het bijzonder aanbevolen 'het adviseeren over alle kerkelijke zaken, welker vermenigvuldiging bij dit Ministerie derzelver bewerking als een afzonderlijk vak heeft noodzakelijk gemaakt'. Dientengevolge werd hij bij besluit van het staatsbewind d.d. 14 april 1805, nr. 8a, bevorderd tot hoofdcommies.
Volgens Keizerlijk Decreet d.d. 23 februari 1808 werd het Departement van Binnenlandse Zaken op de nieuwe Franse wijze in divisies en bureaus ingedeeld, doch Janssen bleef tot ultimo juni in zijn oude functie van hoofdcommies werkzaam. Eerst bij Koninklijk Besluit d.d. 18 juli werd hij chef der eerste divisie Eredienst.
Vogelvanger moest volgens het Koninklijk Besluit d.d. 30 juni 1809, nr. 20, chef der eerste divisie blijven, doch men beduidde de koning al spoedig, dat alleen Janssen chef kon wezen. Bij de definitieve organisatie bij Koninklijk Besluit d.d. 12 oktober 1809, nr. 40, werd dan ook de leiding der eerste divisie Erediensten weder aan Janssen opgedragen, echter zonder stellige benoeming van de koning. Ook onder baron d'Alphonse was hij als chef van deze divisie werkzaam gebleven (zie ook a.).
Geschiedenis van het archiefbeheer
Zoals uit het hoofdstuk 'Geschiedenis van de Archiefvormer' blijkt, zijn de zaken betreffende de erediensten vóór 1813 bijna doorlopend beheerd geweest door de minister van Binnenlandse Zaken. De desbetreffende stukken hebben daardoor oorspronkelijk ook grotendeels behoord tot de archieven van Binnenlandse Zaken. Bij de benoeming van de zelfstandige minister van Eredienst (15 mei 1808) werd echter tevens bepaald: 'Alle stukken en papieren, tot het Ministerie van Eeredienst betrekkelijk, zullen door den Minister van Binnenlandse Zaken aan den Minister van Eeredienst worden overgegeven.'
Tot uitvoering van die bepaling werden aan de minister van Eredienst kopieën verstrekt van alle notulen van de minister van Binnenlandse Zaken betreffende de Eredienst, benevens de originelen der tot die notulen betrekking hebbende relatieven. In plaats van de originele bijlagen vindt men in de portefeuilles, bevattende het verbaal van de minister van Binnenlandse Zaken, halve vellen papier, waarop staat vermeld, dat de bijlage ingevolge Koninklijk Besluit van 15 mei 1808, nr. 2, is overgegeven aan het bureau van het ministerie tot de Eredienst. Tevens werden extracten genomen uit de indices en klappers van Binnenlandse Zaken van de gedeelten betreffende eredienst. Dientengevolge zijn de stukken vóór 20 mei 1808 met extract-indices enz. dus geplaatst geworden bij eredienst, waar zij altijd zijn gebleven en nu ook zijn beschreven onder 1.1.
Daarna volgt het archief van het zelfstandige ministerie van Eredienst onder 1.2 en dan dat van de Eerste Divisie Eredienst, bij het Departement van Eredienst en Binnenlandse Zaken, onder 1.3 en 1.4. Deze wijziging van titulatuur liet de zelfstandige administratie over de zaken betreffende de eredienst voortbestaan, zodat deze archieven later in hun geheel door het in 1815 nieuw opgerichte departement voor de Hervormde Erediensten zijn overgenomen.
Zie toegangnummer 2.07.01.02
Uit de bovengenoemde stukken zijn die betreffende de zaken der rooms-katholieken in 1817 gelicht, en tot dossiers samengevoegd, die onder 1.5 volgen, terwijl daarop volgen de indices, klappers enz.
De ingekomen stukken bij de intendant van Binnenlandse Zaken betreffende eredienst zijn wederom gelicht uit het archief van het Departement van Binnenlandse Zaken
Zie toegangnummer 2.07.01.02
, waar ze vermeld zijn op het repertoire.
M.S. Inv. Binnenlandsche Zaken no. 1225-1228
. Een uittreksel uit dat repertoire is niet aangetroffen. Deze stukken zijn voorzien van een volgnummer, doch er is geen lijst bij gevonden. De uitgaande stukken over die tijd zijn niet afgeschreven, dus alleen te vinden in het verbaal van de intendant
M.S. Inv. Binenlandsche Zaken no. 922-941
. Deze rubriek 1.7 bevat dus alleen de ingekomen stukken bij Binnenlandse Zaken betreffende de eredienst over 1811-1813, hetgeen slechts zeer weinig is, daar de minister van Eredienst te Parijs vele zaken rechtstreeks met de prefecten en kerkelijke besturen behandelde. Tot slot volgen de op de bureaus vervaardigde registers, staten enz. onder 1.8.
Zoals uit de inleiding hierboven blijkt, heeft de hoofdcommies en chef van de Divisie Eredienst zelfstandig correspondentie gevoerd en treft men dus als hoge uitzondering naast het archief van het departement ook een zelfstandig archief met agenda's, indices enz. aan van een zijner ambtenaren. (B.)
Nadat in 1870 de Departementen van Eredienst waren opgeheven, werd door de minister van Financiën met die van Justitie op 30 december 1870 overeengekomen, de archieven betreffende de erediensten te laten aan de departementen, waar zij toentertijd berustten. Dientengevolge bleven de archieven van de hervormden en andere erediensten bij het Departement van Financiën en die betreffende de rooms-katholieken bij het Departement van Justitie. Een uitzondering werd echter gemaakt omtrent de betalingsregisters, tabellen, staten enz. betreffende de Rooms-Katholieke Eredienst, die van het Departement van Justitie naar dat van Financiën werden overgebracht.
De overbrenging dezer archieven van vóór 1813 naar het Rijksarchief had plaats voor het gedeelte betreffende de zaken der hervormden enz. van het Departement van Financiën krachtens beschikking van de minister van Financiën d.d. 5 oktober 1889, nr. 10, bij proces-verbaal d.d. 27 december daaraanvolgend, nr. 376 (verslagen omtrent 's Rijks oude archieven 1889, blz. 14). Voor het gedeelte betreffende de zaken der rooms-katholieken van het Departement van Justitie krachtens beschikking van de minister van Justitie d.d. 13 januari 1898, nr. 173 (verslagen omtrent 's Rijks oude archieven 1898, blz. 62), terwijl het desbetreffend repertoire op 21 mei 1928 van het Departement van Financiën is overgenomen met de verzameling van kerkelijke stukken (nrs. 134-144).
De rechtstitel is (nog) onbekend